【裁判字號】    99,簡上,236
【裁判日期】    991220
【裁判案由】    塗銷所有權移轉登記等
【裁判全文】
臺灣高雄地方法院民事判決             99年度簡上字第236號
上  訴  人  曾馨儀
訴訟代理人  陳俊卿律師
上  訴  人  張玉梅
訴訟代理人  曾俊偉
被上訴人    聯邦商業銀行股份有限公司
法定代理人  李憲章
訴訟代理人  姚宜姈
上列當事人間請求塗銷所有權移轉登記事件，上訴人對於民國99
年5 月5 日本院高雄簡易庭98年度雄簡字第3237號民事簡易訴訟
程序第一審判決提起上訴，本院於民國96年12月6 日言詞辯論終
結，判決如下：
    主      文
原判決廢棄。
被上訴人在第一審之訴駁回。
第一、二審訴訟費用由被上訴人負擔
    事實及理由
一、被上訴人起訴主張：上訴人曾馨儀（下稱曾馨儀）曾向伊申
    辦信用卡及現金卡使用，至民國93年9 月2 日尚積欠本金新
    臺幣（下同）311,378 元、利息及違約金未清償；詎被告於
    93年8 月19日將其所有坐落高雄市○○區○○段七小段686
    之1 地號土地及其上同段25498 建號即門牌號碼為同區○○
    ○路325 巷2 號13樓之4 建物（下稱系爭房地），基於詐害
    伊債權之意思，以買賣為名，行贈與之實，而移轉系爭房地
    所有權登記予其母即上訴人張玉梅（下稱張玉梅），致伊因
    曾馨儀名下無任何財產可求償，是上訴人間之買賣行為，實
    際上為無償之贈與，爰依民法第244 條第1 項之規定，提起
    本件訴訟等語，並於原審聲明：(一)上訴人間就系爭房地之買
    賣行為及所有權移轉行為均應予撤銷；(二)張玉梅應將系爭房
    地所為之所有權移轉登記應予塗銷。嗣經原審審理為被上訴
    人全部勝訴之判決。並於本院聲明：駁回上訴。
二、上訴人則以：被上訴人於94年7 月11日、95年10月4 日調取
    系爭房地之土地登記謄本時，即知悉曾馨儀移轉系爭房地之
    所有權登記予張玉梅，惟被上訴人遲至98年8 月6 日始提起
    本件訴訟，顯已逾民法第245 條所規定之1 年除斥期間；又
    張玉梅係以代替曾馨儀清償房貸作為買受系爭房地之對價，
    嗣後也確由張玉梅代曾馨儀繳交房屋貸款，另以當時系爭房
    地房價大跌，其實際價值已低於系爭房地抵押貸款債務，本
    無向被上訴人清償之可能，是被上訴人之債權並不因上訴人
    間就系爭房地之買賣行為及所有權登記之移轉行為受有任何
    侵害等語，資為抗辯。並於本院聲明：(一)原判決廢棄。(二)被
    上訴人在第一審之訴駁回。
三、兩造間不爭執之事項：
  (一)系爭房地本為曾馨儀所有，曾馨儀於93年8 月19日，以買賣
    為登記原因，將所有權移轉登記予張玉梅，並於同年9 月2
    日辦妥登記。
  (二)曾馨儀曾向原告申辦信用卡及現金卡使用，至93年9 月2 日
    尚積欠本金311,378元、利息及違約金未清償。
  (三)曾馨儀於系爭房地所有權辦理移轉登記時，並無足資清償上
    開債務之其他財產或收入。
  (四)被上訴人在94年7 月11日及95年1 月4 日調取系爭房地之土
    地登記謄本，當時系爭房地關於土地部分之登記名義人為張
    玉梅。
四、上訴人辯稱：被上訴人於1 年之除斥期間屆滿後始提起本件
    訴訟，曾馨儀移轉系爭房地予張玉梅時，係基於有償之買賣
    關係，對價是由張玉梅代曾馨儀清償所剩房貸，且當時系爭
    房地之價值甚低等情，惟為被上訴人所否認，是本件之爭點
    厥為：(一)被上訴人得行使之撤銷權是否已因除斥期間屆滿而
    消滅？(二)被上訴人請求撤銷上訴人間就系爭房地之買賣行為
    及所有權移轉行為，及請求塗銷張玉梅就系爭房地所為之所
    有權移轉登記是否有理由？茲析述如下：
  (一)被上訴人得行使之撤銷權是否已因除斥期間屆滿而消滅？
    1.按債務人所為之無償行為，有害及債權者，債權人得聲請
      法院撤銷之；債務人所為之有償行為，於行為時明知有損
      害於債權人之權利者，以受益人於受益時亦知其情事者為
      限，債權人得聲請法院撤銷之。民法第244 條第1 項、第
      2 項固分別定有明文，惟同法第245 條亦規定，前條撤銷
      權，自債權人知有撤銷原因時起，1 年間不行使，或自行
      為時起，經過10年而消滅。
    2.查上訴人對於在94年7 月11日及95年1 月4 日調取系爭房
      地之土地登記謄本，土地登記謄本當時顯示系爭房地關於
      土地部分之登記名義人為張玉梅一節既不爭執，經依職權
      向高雄市政府地政處函查，高雄市政府地政處函覆被上訴
      人曾於93年11月24日申領系爭房地土地部分之電子謄本，
      此有99年10月1 日高市地政資字第0990015516號函附件資
      料（見卷宗頁138 ）1 份附卷可憑；又被上訴人此一申領
      時間點，經核與被上訴人提呈93年11月25日之電催紀錄表
      （見卷宗頁124 ）記載「查詢電子謄本：三民區○○段○
      ○段686-1 土地所有權人共82人，曾馨儀不是所有權人之
      一」幾乎接近於同一日，顯然被上訴人於曾馨儀移轉系爭
      房地之所有權登記予張玉梅後，於93年11月24日主觀上即
      已知悉其有得行使本件撤銷權之事由。職是，被上訴人既
      早於93年11月間即知對上訴人2 人間之買賣行為及所有權
      移轉物權行為有撤銷之原因存在，其遲至98年8 月6 日又
      提起本件訴訟時，已逾1 年以上，依民法第245 條規定，
      原告得行使之撤銷權已因除斥期間屆滿而消滅，上訴人辯
      稱被上訴人已不得再行使此撤銷權，應認有理，且被上訴
      人基於前述撤銷權行使後，請求張玉梅塗銷系爭房地移轉
      登記部分，自乏依據。
    3.被上訴人雖表示其當時僅只有申請土地登記謄本而非系爭
      房地之建物登記謄本，且並不知道張玉梅與曾馨儀之關係
      為何，惟以被上訴人之業務範圍既包含催收債權業務，並
      因應大量之催收業務設置有專業之催收部門及法務部門，
      是以其對撤銷權之如何行使應相當熟稔，則應可期待其對
      於專有部分不得與其所屬建築物共用部分之應有部分及其
      基地所有權或地上權之應有部分分離而為移轉或設定負擔
      （即公寓大廈管理條例第4 條第2 項）之規定有所認識，
      是被上訴人辯稱其僅申領系爭房地土地部分之登記謄本，
      尚不知建物所有權登記部分已一併移轉一詞，洵難採信；
      又被上訴人既主張上訴人間移轉系爭房地所有權登記之原
      因為無償，則張玉梅與曾馨儀是何等關係，對於以民法第
      244 條第1 項規定行使撤銷權並無影響，是以被上訴人所
      辯，更屬無稽。
  (二)準此以解，被上訴人請求撤銷上訴人間就系爭房地之買賣行
    為及所有權移轉行為，既已逾1 年除斥期間不行使而消滅，
    是被上訴人主張請求塗銷張玉梅就系爭房地所為之所有權移
    轉登記，即無須審認是否合於民法第244 條第1 項或第2 項
    規定之要件。
五、從而，被上訴人依民法第244 條規定，訴請撤銷上訴人2 人
    間就系爭房地所為贈與（或買賣）債權行為及所有權移轉物
    權行為，暨塗銷張玉梅就系爭房地所為之所有權移轉登記，
    並無理由，原審對於被上訴人於除斥期間屆滿後始提起本件
    訴訟，未遑調查，而為被上訴人勝訴之判決，容有未洽。上
    訴意旨指摘原判決不當，求予廢棄，為有理由，應由本院將
    原判決廢棄，並改判如主文所示。
六、本件事證已臻明確，兩造其餘之攻擊防禦方法，核與判決結
    果不生影響，故不另一一論述，併此敘明。
據上論結，本件上訴為有理由，依民事訴訟法第436 條之1 第3
項、第450 條、第78條，判決如主文。
中    華    民    國    99    年    12    月    20    日
                民事第五庭
                    審判長法  官  黃國川
                          法  官  李育信
                          法  官  劉定安
正本係照原本作成。
本判決不得上訴。
中    華    民    國    99    年    12    月    20    日
                          書記官  林秀敏

司法院資訊處製作；財團法人民間司法改革基金會備份。
